【裁判字號】    88,上訴,2528
【裁判日期】    890105
【裁判案由】    偽造文書等
【裁判全文】
臺灣高等法院臺中分院刑事判決          民國八十八年度上訴字第二五二八號
    上  訴  人  台灣台中地方法院檢察署檢察官
    被      告  丙○○
                        國民
右上訴人因被告偽造文書案件，不服台灣台中地方法院中華民國八十八年八月卅一日
第一審判決（民國八十八年度訴字第一二七七號，起訴案號：台灣台中地方法院檢察
署民國八十七年度偵字第二三九九○號），提起上訴，本院判決如左：
    主      文
上訴駁回。
    理      由
一、公訴意旨略以：緣告訴人乙○○為晉義工程有限公司負責人，因銷售房屋而與房
    屋承購戶間有債務糾紛，被告丙○○見有機可趁，竟意圖為自己不法之所有，化
    名「蔣立中」，於民國八十六年十月二十日十五時許，向告訴人乙○○偽稱，可
    代為處理房屋承購戶與乙○○間之債務糾紛，惟需佣金新台幣（下同）二十萬元
    ，並表示如無法辦妥，願將佣金二十萬元退還，並向告訴人乙○○表示「丙○○
    」為其弟弟，而交付被告丙○○名義簽發之中國農民銀行台中分行帳號四一五四
    一○號、面額二十萬元支票一紙（如附表編號一之支票）以為擔保，且於上開支
    票背面偽造「蔣立中」之背書，足以生損害於真正之蔣立中，而行使偽造私文書
    ，使告訴人乙○○陷於錯誤而交付二十萬元佣金，之後因被告丙○○未替告訴人
    乙○○處理債務糾紛，經告訴人乙○○催討佣金，被告丙○○另行起意，將案外
    人徐漳秀交付請其調現之台灣中小企業銀行忠孝分行帳號三八三六—八號，發票
    人黃明華、面額二十萬元之支票一紙（如附表編號二之支票），於背面偽造「蔣
    立中」之背書後交付與乙○○，而侵占他人之物及行使偽造私文書。嗣因被告丙
    ○○交付之上開支票二張均遭退票，告訴人乙○○始知受騙。因認被告丙○○涉
    犯刑法第二百十六條、第二百十條（起訴書誤為二百十一條）之行使偽造私文書
    、同法第三百三十九條第一項之詐欺取財、同法第三百三十五條第一項之侵占等
    罪嫌云云。
二、按犯罪事實，應依證據認定之，無證據不得推定其犯罪事實，刑事訴訟法第一百
    五十四條定有明文。且事實之認定，應憑證據，如不能發現相當證據，或證據不
    足以證明，自不能以推測或擬制之方法，以為裁判基礎；認定不利於被告之事實
    ，應依積極證據，苟積極證據不足為不利於被告事實之認定時，即應為有利於被
    告之認定，更不必有何有利之證據（最高法院亦著有四十年度台上字第八六號、
    三十年度上字第八一六號判例參照）。又刑法第三百三十九條第一項詐欺取財罪
    之成立，以意圖為自己或第三人不法之所有，以詐術使人將本人或第三人之物交
    付為要件，所謂以詐術使人交付，必須被詐欺人因其詐術而陷於錯誤，若其所用
    方法不能認為詐術，亦不致使人陷於錯誤，即不構成該罪（最高法院四十六年度
    台上字第二六○號著有判例參照）。
三、本件公訴人認被告有上開罪嫌，無非係以：(一)被告未替告訴人乙○○處理債務糾
    紛，業據告訴人乙○○於警訊時即偵查中指訴不移，被告復交付黃明華名義之支
    票予乙○○以抵償佣金，亦足見被告未能替乙○○處理債務糾紛，被告辯稱係因
    資料與事實不符云云，無非事後畏罪卸責之詞，不足採信。(二)被告辯稱「蔣立中
    」為其使用多年之別名，惟被告交付「丙○○」名義之支票予告訴人，主觀上如
    無詐騙告訴人之意思，自僅需告知告訴人「丙○○」即為其本人，而毋庸再於支
    票背面簽署「蔣立中」之背書，徵諸告訴人於警訊中仍指訴「蔣立中」對其詐欺
    等情，足見告訴人至提出告訴時，仍不知被告之真名為丙○○，被告隱匿其真實
    姓名而偽造「蔣立中」名義背書於支票上，自足以使告訴人誤認發票人「丙○○
    」與背書人「蔣立中」為二人，該支票之票據債務人有二人，獲償之保障自較無
    人背書之支票為高，是被告施用詐術之行為，當無可疑。(三)被告以交付偽造背書
    之支票以取得乙○○信任而交付佣金二十萬元，其主觀上自具有不法所有之意圖
    ，復有上開支票影本二張及退票理由單影本二張附卷足證為其論據。
四、訊據被告丙○○對其於上述時、地向告訴人收取二十萬元，開立其名義之支票並
    於支票背面書立「蔣立中」字樣之背書交予乙○○，嗣後經乙○○催討，復將徐
    漳秀（已亡故）交付請其調現之「黃明華」名義之支票，交予乙○○並於支票背
    面書立「蔣立中」字樣之背書等事實直承不諱，惟堅決否認有何詐欺、侵占、偽
    造文書之犯行，辯稱：蔣立中之名係伊之別名，故伊於如附表編號一及編號二之
    支票背面背書，並非偽造文書，伊交付附表編號一之支票雖未能如期兌現，然所
    簽立之蔣立中為背書，丙○○為發票人，均指伊個人，伊目的在於應付告訴人之
    要求始以蔣立中之名為背書，以加強信用，尚無意圖為自己不法之所有而施用詐
    術之情形，徐漳秀交付伊如附表編號二之支票，目的在於調現，然伊既將向告訴
    人調得之二十萬元交付予徐漳秀，再將支票交付告訴人作為代償之方法，自屬有
    處分權，尚難謂為意圖為自己不法之所有而侵占他人之支票各等語。
五、經查：
  (一)據證人盧清輝於原審到庭證稱：伊均稱呼丙○○為蔣立中，較不清楚他有丙○○
    之本名，伊向林正義介紹時，也以蔣立中之名，稱呼丙○○等語，告訴人對此亦
    表示無意見，另證人林正義於原審作證時亦均稱，被告丙○○為「蔣立中」，並
    有被告所提出之交通部電信局電話費收據、台灣中區電信管理局電話費收據各二
    紙、欣中天然氣股份有限公司氣費通知書、「三一七」公職同志人員名冊、逢甲
    工商學院經際學係主任所發公函、台中市民發揚公德心理運動推行委員會函、香
    港自由報聘書、台中省台中農牧生產合作社社務顧問證書、中華民國僑務協會當
    選證書、中華民國僑報協會當選證書各一紙（以上均為影本）附卷足參，足見「
    蔣立中」確為丙○○之別名無疑，而刑法之偽造文書，係無制作權者制作虛偽不
    實之文書而言，則被告於支票背面雖書立非其戶籍上名字之別名，然該別名既為
    其本人慣用之名字，其所為之文書，既非無制作權者所為之文書，尚難據此認定
    被告所為係偽造文書，而足生損害於他人，從而亦無行使偽造私文書罪責可言。
  (二)告訴人既同意被告以蔣立中之名分別於附表編號一及編號二之支票背書，此有上
    開二紙支票影本附卷足證，被告係先交附如附表一所示之支票予告訴人，告訴人
    於提示後未獲兌現，即可對發票人「丙○○」及背書人「蔣立中」為追索，然告
    訴人卻未對「丙○○」另為追索，仍於事後直接要求被告處理支票未兌現之情形
    ，被告再交付附表編號二之支票予告訴人收執，並於支票背面簽立「蔣立中」之
    名以為背書，告訴人亦為接受，顯見告訴人係信賴被告以「蔣立中」所簽立之名
    為背書。而丙○○之名既為被告之真正本名，被告若於當時為上開謊稱，事後經
    告訴人追究，自不難推知被告之真名為丙○○之實情，且告訴人雖稱：被告於簽
    發附表編號一所示之支票時，係表示「丙○○」係其弟云云，其所稱之詐術，經
    被告否認，亦查無其他積極之證據，尚難以告訴人片面之指述，而推認被告簽發
    如附表一所示之支票部份，有施用上開詐術之情。
  (三)證人林正義於原審到庭證稱：伊與蔣立中是透過廬清輝介紹而認識，伊因位於豐
    原之房屋尾款未收到，因蔣立中說很有辦法可代為處理等語，而告訴人於原審亦
    到庭陳稱：係因蔣立中未幫林正義處理事情，就向伊拿錢等語，足見本件被告係
    幫林正義處理事務，並非幫乙○○處理事務。而告訴人又稱：伊因與林正義係男
    女朋友關係，故伊係無償幫林正義支付款項給蔣立中，但蔣立中事情沒處理好，
    就該把錢還伊，原審詰諸證人林正義則又證稱：事後乙○○是否付錢伊不清楚，
    事情如何處理伊亦不清楚等語，足見告訴人若係有意幫其友人林正義，其本身又
    與被告間尚非熟識，理應將錢交予林正義，再由林正義與受委託處理事務之被告
    接洽，而本件告訴人係因被告之直接接洽，即率予提供二十萬元現金，且事後以
    訴訟爭執被告未將二十萬元返還者，又為告訴人一人，林正義反而置身事外，已
    違常情，況若二十萬元為委託處理事務之代價，又何必先後開立附表編號一及編
    號二之支票作為擔保？足見被告辯稱，與告訴人之關係係借貸關係，堪足採信。
    證人葉俊斌於原審到庭證稱：徐漳秀曾拿如附表編號二之支票向伊調現，但因伊
    沒錢，故徐漳秀又將支票取回，事後伊有看到被告將錢交給徐漳秀等語，足見被
    告所稱徐漳秀曾向伊調錢之事非虛，且徐漳秀持交附表編號二所示之支票向被告
    調現之目的並非要求被告代為保管，而係託被告代為調現，至於如何調現，均為
    被告之權限，而被告既已將二十萬元如數交付徐漳秀，則該支票即成為調現之代
    價，被告事後將之轉而作為支付告訴人之債權之方法，尚難據認為其係意圖為自
    己不法之所有而侵占他人之物，亦不能令被告負侵占罪責。
六、綜上，被告被訴犯罪，尚屬不能證明，原審為被告無罪之判決，經核尚無不合，
    檢察官上訴意旨，仍執前詞，指摘原判決不當，為無理由，應予駁回。
七、據上論斷，應依刑事訴訟法第三百六十八條，判決如主文。
本案經檢察官甲○○到庭執行職務。
中      華      民      國    八十九     年      一       月     五     日
                                  臺灣高等法院臺中分院刑事第一庭
                                        審判長法  官  陳  嘉  雄
                                              法  官  龔  永  昆
                                              法  官  陳  登  源
右正本證明與原本無異。
檢察官得上訴。
如不服本判決應於收受送達後十日內向本院提出上訴書狀，其未述上訴之理由者並
得於提起上訴後十日內向本院補提理由書（均須按他造當事人之人數附繕本）。
                                              書記官  林  桂  鳳
中      華      民      國    八十九     年      一       月     六     日
附表：
┌─┬───────┬───────┬────────┬────────┐
│編│付    款    人│發    票    日│帳            號│                │
│  ├───────┼───────┼────────┤備            註│
│號│發    票    人│金額（新台幣）│支  票  號  碼  │                │
├─┼───────┼───────┼────────┼────────┤
│一│中國農民銀行台│八十七年二月二│四一五四一０    │支票            │
│  │中分行        │十日          │                │                │
│  ├───────┼───────┼────────┤                │
│  │丙○○        │二十萬元整    │FA00000000      │                │
├─┼───────┼───────┼────────┼────────┤
│二│台灣中小企業銀│八十七年四月二│三八三六－八    │支票            │
│  │行忠孝分行    │十日          │                │                │
│  ├───────┼───────┼────────┤                │
│  │黃明華        │二十萬元整    │AL0000000       │                │
└─┴───────┴───────┴────────┴────────┘
                                                                       Ｑ


司法院資訊處製作；財團法人民間司法改革基金會備份。
